臺灣高等法院刑事判決　　　　　　 93年度上更(二)字第764號
上　訴　人
即　被　告　甲○○
　　　　　　　　　　（另案於臺灣泰源技能訓練所執行中）
上列上訴人因偽造文書等案件，不服臺灣士林地方法院90年度訴
字第262號，中華民國91年9月16日第一審判決（起訴案號：臺灣
士林地方法院檢察署90年度偵字第3089號），提起上訴，經判決
後最高法院發回，本院更為判決如下：
    主  文
原判決撤銷。
甲○○無罪。
    理  由
一、公訴意旨略以：被告甲○○於民國89年12月24日21時許，意
    圖為自己不法所有，以行使為目的，在台北市○○區○○街
    10 巷27弄5號前，竊得丙○○所有之遠東國際商業銀行VISA
    信用卡（卡號：0000000000000000號），並在上開信用卡持
    卡人簽名欄處，將丙○○之姓名變造為甲○○。復基於連續
    為自己不法所有之意圖，持該卡於附表所示時間、地點，提
    示於各該店之店員使之誤信為有權持卡人而陷於錯誤，並在
    簽帳單上簽署甲○○之名，因而刷得如附表所示金額之物。
    因認被告涉犯刑法第216條、第210條之行使變造私文書罪、
    第320條第1項之竊盜罪、第339條第1項之詐欺取財罪嫌。
二、按犯罪事實應依證據認定之，無證據不得認定其犯罪事實，
    刑事訴訟法第154條第2項定有明文；而事實之認定，應憑證
    據，如未能發現相當證據，或證據不足以證明，自不能以推
    測或擬制之方法，以為裁判基礎（最高法院40年度台上字第
    86號判例）；又認定犯罪事實所憑之證據，雖不以直接證據
    為限，間接證據亦包括在內，然而無論直接或間接證據，其
    為訴訟上之證明，須於通常一般之人均不致有所懷疑，而得
    確信其為真實之程度者，始得據為有罪之認定，倘其證明尚
    未達到此一程度，而有合理之懷疑存在時，事實審法院在心
    證上無從為有罪之確信，自應為無罪之判決（參見最高法院
    76年度台上字第4986號判例意旨）。
三、訊據上訴人即被告甲○○否認有上開竊盜等犯行，並辯稱：
    被告沒有竊取被害人丙○○的信用卡，被告沒有塗銷丙○○
    的信用卡上的簽名，填上自己的姓名。附表所示商家之簽帳
    單不是被告簽的，又被告若與某中年男子勾結，那該40幾歲
    中年男子，何必偽簽被告的名字，簽他自己的名字一樣能通
    過刷卡消費，這表示該部分的案情，是法官自己推測的心證
    ，也因該中年男子不必與被告勾結，反而簽他自己的名字，
    可避免商店業者照會銀行，而也比較能通過刷卡消費，依據
    經驗法則，一般罪犯或被告都是隱藏犯罪事實，深怕曝光，
    然而該案卻是用甲○○的名字進行犯罪交易行為，這顯然在
    告訴警方該案是甲○○觸犯的等詞。
四、公訴意旨認被告涉犯有上開犯行，係以被害人丙○○、證人
    魏金月、丁○○、張宗明、徐瑞茹之指訴，簽帳單5張在卷
    可稽為其論據。
五、經查：本案係被害人丙○○於信用卡等物遭竊後，由被害人
    戊○○於89年12月25日凌晨3時30分向台北市政府警察局大
    同分局蘭州派出所報案（偵卷第17頁），被害人丙○○亦於
    同年12月31日14時向台北市政府警察局大同分局報案（偵查
    卷第20頁），經警向商家調閱信用卡簽帳單上之簽名為「甲○○」，並將被告甲○○之照片提供被害商家指認，方查得
    被告涉嫌。被告因案在台灣新竹監獄執行，經警於90年2月1
    6日詢問後，移送檢察官偵查。惟：
（一）被告於90年2月16日警詢時即堅決否認被訴之犯行，辯稱
      ：「我沒有竊取該財物」，「我真的沒有持該信用卡盜刷
      」等語（見偵卷第15頁反面、16頁）。而警察人員持台灣
      士林地方法院檢察署檢察官核發之搜索票於90年3月28日
      前往被告住處搜索結果，並未起出被害人丙○○、戊○○
      遭竊之物品，有搜索扣押證明筆錄一紙及照片13幀在卷可
      稽（見偵字卷第74-81頁）。竊盜部分，雖被害人戊○○
      於89年12月24日16時20分許，將車號BVD-098號重機車停
      放在台北市○○街10巷27弄5號前，因機車置物箱未關妥
      ，嗣於翌（25）日凌晨零時10分許，發現置物箱內戊○○
      所有之身分證、機車駕駛執照、機車行車執照、三重郵局
      提款卡、健保卡、學生證、機車強制險卡、NOKIA手機（
      約新台幣〈下同〉5,800元）、丙○○所有之郵局金融卡
      、富邦銀行金融卡、身分證、學生證、女用黑皮包、現金
      700元、NOKIA手機及公訴意旨所述之信用卡等物失竊，而
      其中學生證、三重郵局提款卡、機車駕駛執照、機車行車
      執照、機車強制險卡，嗣被他人拾獲，於89年12月29日由
      被害人戊○○向台北市政府警察局大同分局蘭州派出所領
      回等情，業據被害人戊○○、丙○○於警詢及偵查中證述
      綦詳（見90年度偵字第3089號卷第17頁背面、第19頁、第
      20頁、第48頁背面、第49頁正面、第50頁），復有台北市
      政府警察局大同分局受理各類案件紀錄表、刑案報案處理
      系統詳細資料影本各一件在卷可稽。另依上開失竊信用卡
      自同日22時2分起遭他人連續使用，則被害人丙○○前開
      信用卡應係於89年12月24日16時20分許至同日晚上被冒刷
      前某時點被竊。被害人丙○○之上開信用卡雖係被竊，惟
      乏證據證明係被告所竊，被告並堅決否認持有上開信用卡
      ，而被竊之該信用卡亦未扣案，無從由該信用卡本身加以
      查證，該信用卡嗣雖經冒用，惟亦乏證據證明係被告所冒
      用（詳如後述），尚乏證據證明該信用卡係被告所竊，不
      能證明被告有此部分竊盜犯行。
（二）公訴意旨起訴被告於上開信用卡持卡人簽名欄處，將丙○○之姓名變造為甲○○，被告涉犯變造私文書罪嫌。此部
      分犯行亦為被告所堅決否認，並辯稱：被告沒有塗銷丙○○的信用卡上的簽名，填上自己的姓名等語。檢察官所述
      丙○○之信用卡持卡人簽名欄處丙○○被變造為「甲○○
      」，惟查該信用卡並未扣案，係以被害人丙○○上開失竊
      物品中有一張遠東銀行VISA信用卡（卡號：000000000000
      0000號），並已在信用卡持卡人簽名欄處親簽丙○○之名
      使用一節，為丙○○於偵查中陳明在卷（見偵卷第50頁反
      面），並有信用卡申請書及遠東銀行卡號基本資料查詢影
      本各一件存卷可憑；而該卡嗣於附表所示時、地經人持以
      購物，並簽署「甲○○」之名在簽帳單上行使該卡之情，
      雖有簽帳單影本七紙（見偵卷第88－91、132、133、136
      頁）可徵，該信用卡後面持卡人簽名欄處，公訴意旨以簽
      帳單簽「甲○○」之姓名，乃認該信用卡後面持卡人簽名
      欄處「丙○○」姓名業經變造為「甲○○」，惟因該信用
      卡未扣案，而無從勘驗加以比對被告筆跡或送請鑑定，被
      告一再辯稱：如變造使用，不會寫自己之姓名等語，而變
      造之人如在該信用卡簽名欄將原「丙○○」之簽名加以變
      造，不論其變造成何人姓名，如該信用卡持卡人簽名欄處
      變造者，與持之刷卡消費者係同一人，則其在簽帳單上簽
      與變造後之相同姓名，因係同一人所簽，出自同一人之手
      筆，其筆跡自然相同，如係被告所變造，何以變造成自己
      之姓名？依常情犯案之人必想盡方法隱藏自己姓名不被發
      現，焉會故意變造成自己之姓名，讓檢察官、警察人員得
      依據該簽帳單上之姓名循線查出行為人，此與犯案之人犯
      罪之通常情形顯然有違，則被告所辯亦非全然不可採，尚
      難僅以簽帳單上係簽被告之姓名，即認定該信用卡上被變
      造之簽名係被告所為，亦乏確切證據證明被告有此部分犯
      行。
（三）公訴意旨以被告持該卡於附表所示時間、地點，提示於各
      該店之店員使之誤信為有權持卡人而陷於錯誤，被告並在
      簽帳單上簽署甲○○之名，因而刷得如附表所示金額之物
      ，起訴被告涉犯行使變造私文書、詐欺取財罪嫌。惟查：
   1、簽帳單上「甲○○」之簽名是否為被告之字跡，雖原審先
      後二次送請內政部警政署刑事警察局鑑定結果以：「因簽
      帳單係影本欠清晰，歉難認定。」、「因簽帳單上『甲○○』簽名與甲○○在監執行期間簽名筆跡書寫方式不同，
      且前者部分筆跡欠清晰，歉難認定」；另送請法務部調查
      局鑑定結果以「本案送鑑信用卡簽帳單上『甲○○』簽名
      係複寫字跡，難以確認其筆力、筆速等筆劃細微特徵，且
      供參對之甲○○在監執行期間書寫之信件中所寫『甲○○
      』簽名字跡書寫式樣不一，其慣性不明確，故本案歉難鑑
      定」，分別有內政部警政署刑事警察局90年11月15日刑
      鑑字第213739號函、91年6月20日刑鑑字第910152916號函
      、法務部調查局91年8月14日調科貳字第09100428630號函
      （原審卷第79頁、155頁、167頁）在卷可稽。則以簽帳單
      上之筆錄，其上雖簽「甲○○」之名，惟依上開鑑定結果
      ，無法鑑定係被告所為，本院以專業之鑑定機關運用精密
      之儀器，尚無法為鑑定，本院自無從僅以肉眼勘驗筆跡，
      據以判斷是否為被告所簽，各該簽帳單上「甲○○」之簽
      名尚乏證據證明係被告所簽，而無從以各該簽帳單為被告
      有罪認定之依據。
  2、關於附表各該商家部分：
     附表各該商家部分，編號一至五雖分別有證人魏金月、徐
     瑞茹、乙○○、丁○○、張宗明證述，編號六無人出面指
     證，編號七有證人林隆凱證述，惟：
   (1)附表編號二部分：證人徐瑞茹於90年2月26日在警詢時，警
     察詢以：「經警方提供甲○○之相片是否為當時持卡購物
     之人？」其陳稱：「當時並沒有特別注意，我無法確認」
     （偵卷第26頁反面）。惟於90年3月29日檢察官偵查時證稱
     ：有點印象，（被告）好像有來店消費云云（偵卷第50頁
     ），於90年10月4日在原審訊問時則指認係被告至店內消費
     云云（原審卷第55頁）；而於本院前審93年9月24日審判時
     作證，就「你剛才說忘記是否被告到店裡消費，為何在地
     院指證是他？」證稱：「因為當時被告就站在旁邊」；就
     「被告站在旁邊與你是否指認他有何關係？」證稱：「我
     當時想應該是他」。就「你最先表示不能確定被告是刷卡
     人，在地院說是在庭之被告，現在又表示不確定，究竟哪
     一次所說才對？」證稱：「我真的忘記了，我只記得警察
     問我有無這筆消費，我說有男生排隊消費。在地院時因是
     第一次到法院作證很緊張，所以說是被告」等語（見上更
     一卷第74、75頁）。證人已就其於原審何以指認係被告刷
     卡購物一節，證述明確，則依證人徐瑞茹於警詢及本院前
     審所證，尚不足以證明係被告所為，至於於原審所證係證
     人第一次到法院作證很緊張，且因為當時被告就站在旁邊
     ，所以說是被告，亦不能以此有瑕疵，且無佐證證明與事
     實相符之證言，逕採為被告有罪之證據。
   (2)附表編號五部分：證人張宗明於90年2月2日在警詢時，警
     察詢以：「經警方提供甲○○之相片是否為當時持卡消費
     之人？」，其陳稱：「我已沒有印象，所以我無法確認」
     （見偵卷第25頁反面）。其於90年3月29日檢察官偵查中證
     稱：不肯定是否是他（指被告）（偵卷第49頁反面）；於9
     0年10月4日原審訊問時證稱：我不敢確定，因為我印象中
     ，是一位40多歲的中年男子，買新台幣1600元整的眼鏡，
     簽信用卡，是簽甲○○的名字等詞 (見原審卷第57頁)證人
     張宗明亦不能確認係被告所為，尚不足以其證言為被告有
     罪之證明。
   (3)附表編號七部分：證人林隆凱於90年2月26日警詢時，警察
     詢以：「警方所提供之甲○○相片是否為當時刷卡購物之
     人？」，其陳稱：「我已忘了，沒有印象，所以無法確認
     （見偵卷第27頁反面）；於90年3月29日偵查中，就「89年
     12月25日……（提示被告照片）有無至店內消費？」證稱
     ：沒有印象等語（見偵卷第50頁），其證言尚不足為認定
     被告犯罪之依據。
   (4)附表編號一部分：證人魏金月於90年2月26日警詢時指認被
     告之照片係被告刷卡簽帳（見偵卷第23頁反面）；於90年3
     月29日偵查中：亦指認被告照片，稱有刷卡消費（見偵卷
     第49頁）；於92年3月3日本院（上訴審）訊問：指認被告
     照片係被告刷卡消費（見上訴卷第160頁）；於93年9月24
     日本院前審亦當庭指認係被告刷卡消費（見上更一卷第78
     頁）。附表編號三部分：證人乙○○於89年12月29日警詢
     時係依警察人員提供之照片（附於偵卷第28頁）指認係被
     告刷卡購物（偵卷第22頁反面）。附表編號四部分：證人
     丁○○於90年2月26日在警詢時，陳稱：經我當場指認刷卡
     購物是相片之人甲○○無誤（見偵卷第24頁反面）；於90
     年3月29日在偵查中，證稱：指認被告照片係被告刷卡消費
     （見偵卷第49頁）；於90年10月4日在原審訊問時，證稱：
     我不能確定是被告，因為我剛才只看了一眼，而且事隔很
     久。我可以確定是照片上的人（見原審卷第60頁）。其於
     本院94年10月7日審判時，就被告所詢「當初警察在士林夜
     市抓現場嫌疑犯時，你有無看到是不是我呢？」證人答：
     「事隔太久，我也不記得了，人很多，我們只是負責賣鞋
     子，我們也沒有記那麼多。」等語。上開三證人之證言雖
     屬對被告較為不利，惟：證人魏金月雖於警詢、偵查及本
     院前審指認係被告刷卡消費，且係由其為被告量腰身尺寸
     並介紹店內服飾，惟就被告所詰問是否記得其人當時的穿
     著或其他特徵，證人魏金月答稱：我不記得了。對於被告
     所詰問該人停留店內之時間，亦稱：不會很久，也不會很
     慢，我不記得確實時間有多久云云（見本院上更（一）卷
     第78、79頁），亦未能指出刷卡購物之人有何特徵，信用
     卡上之英文姓名與刷卡購物之人中文姓名是有相關。而證
     人乙○○於90年10月4日原審訊問時：看照片可以確定是他
     （指被告），在法庭上的被告與警察給伊看的被告照片是
     同一人，因隔很久無法確定係到庭之被告 (見原審卷第59
     頁)。其當庭指認被告其人時，並未明確指認確係被告所為
     ，尚難僅以照片之指認，即認係被告所為。而證人丁○○
     於指認被告照片雖稱係被告刷卡購物，惟於原審看到被告
     本人之後，並未能明確指認確係被告所為。況依附表編號
     五部分張氏光學眼鏡公司之證人張宗明，於警詢、偵查中
     及原審證稱：「我的印象是一個40多歲的中年男人，簽甲○○的名字」，經查附表編號五被冒刷之時間係89年12月
     24日22時14分（參照偵卷第25頁證人張宗明於警詢之陳述
     ），其與附表編號一（當日22時34分）、編號三（當日22
     時9分）編號四（當日22時51分），附表編號三、五、一、
     四刷卡時間分別相差5分、20分、17分（有各該刷卡簽帳單
     影本可資參酌），而證人魏金月、乙○○、丁○○、張宗
     明均未言及除該簽「甲○○」的名字之男子外，另有其他
     人與之同行，檢察官起訴意旨亦主張係被告一人所為，然
     依證人張宗明證稱：是一個40多歲的中年男人所為等語，
     而被告於89年12月24日，其年齡當時尚不到32歲（被告係
     58年5月13日生），並非40多歲之人，顯係另有其人，公訴
     人未起訴被告與他人共犯，亦乏證據證明被告有與該出面
     冒刷卡之人有何犯意聯絡、行為分擔。證人魏金月、乙○○、丁○○不利被告之證述，顯有瑕疵可指，而該瑕疵已
     足使本院無法形成被告有罪之確信，尚難以其等有瑕疵之
     證言，即認定被告有罪。
   (5)附表編號六部分，公訴人並未舉證有何證人指證係被告所
     為（按警員鄧森文持被告之照片至佐〈起訴書載為左〉丹
     奴服飾店詢問，店員數人均稱不能確定被告當天是否有至
     該店消費，參照偵卷第44頁之台灣士林地方法院檢察署公
     務電話紀錄表所載，而該次簽帳消費時間係89年12月24日2
     3時48分，觀之偵卷第136頁所附簽帳單影本甚明），亦不
     能僅以簽有被告姓名之簽帳單即為被告不利之認定。
（四）被告主張不在場證明，經證人林清文、林定之證述（原審
      卷第137至138、120、140頁）及證人林美鳳、蔡碧宮之證
      述（上訴卷第124至129頁），不足以認定其有不在此證明
      被告前曾辯稱：89年12月24四日晚上，因手機門號及晶片
      紛爭，先後與通訊行人員發生爭吵。惟據證人林美鳳、蔡
      碧宮結證否認其事（參見本院上訴字卷第124頁至第129頁
      ）。被告於曾另辯稱；係林書正冒用其姓名云云，業經證
      人林書正堅決否認（見上訴卷第74至77頁），並經原審勘
      驗被告與林書正之照片（見偵查卷第28頁，原審卷第108
      頁）認二人外貌差異甚大，被告各該辯解雖均非可採。惟
      尚難以其上開所辯，為不可採，即逕認被告有被訴之犯罪
      。
六、檢察官所述之各項證據均尚有瑕疵可指，通常一般之人有所
    懷疑，無從得其確信其為真實之程度，尚難據為有罪之認定
    ，因本案之證據之證明尚未達到使人確信之程度，而有合理
    之懷疑存在，本院在心證上無從為有罪之確信，自應為無罪
    之判決。因本件卷附證據尚不足以證明被告有被訴之犯行，
    應認不能證明被告犯罪。被告聲請對其測謊，本院函請法務
    部調查局對被告測謊，據復：因被告有精神病史並領有身心
    障礙手冊，為測謊限制條件，不宜進行測謊。此有該局94年
    7月25日調科參字第09400337170號函一份在卷（見本院上更
    (二）卷第144頁）。至於被告聲請對被害人魏金月測謊、傳
    喚證人乙○○，本院認無對魏金月測謊及再行傳喚證人乙○○之必要。被告聲請傳喚警員蔡志芳作證，請其說明被告當
    時有請其調閱錄影帶，為何未調閱一節。因附表所示商店或
    無裝設錄影設備，或因逾保存期限而錄影不存在，業據相關
    商店陳報在卷，已無從調閱。被告聲請查明未調閱之原因、
    傳喚陳淑玲以證明被告與證人89年12月24日被告到她家聊天
    ，向國軍北投醫院、台北市立療養院函詢被告89年12月24日
    有無前往就醫以及前曾聲請傳喚證人吳思漢證明證人於89年
    平安夜22時至23時赴被告住處償還欠款等各節，因就本件本
    院已為被告無罪之認定，尚無再行調查被告所主張各該有利
    證據之必要，附此敘明。
七、原審未予詳酌，對被告予以論罪科刑，尚有未合（原審擴張
    起訴事實，認定被告除竊取前開信用卡外，另竊取丙○○之
    身分證件、金融卡及戊○○之身分證件、機車行車執照、駕
    駛執照、保險卡、手機）。被告上訴意旨，否認犯罪，指摘
    原判決不當，求予撤銷改判，為有理由，自應由本院將原判
    決予以撤銷，另為被告無罪之判決。
據上論斷，應依刑事訴訟法第369條第1項前段、第364條、第301
條第1項，判決如主文。
本案經檢察官鍾鳳玲到庭執行職務。
中　　華　　民　　國　　94　　年  　10 　月　 　21　　日
　　　　　　　　　刑事第十八庭  審判長法　官　吳昭瑩
　　　　　　　　　　　　　　　　　    法　官  楊貴雄
　　　　　　　 　 　　　　　　　　　　法　官  李英勇
以上正本證明與原本無異。
檢察官如不服本判決應於收受送達後十日內向本院提出上訴書狀
，其未敘述上訴之理由者並得於提起上訴後十日內向本院補提理
由書（均須按他造當事人之人數附繕本）。
      　                              書記官　李信穎
中　　華　　民　　國　　94　　年　　10　　月　　25　　日
 附表：（金額單位：新台幣）
┌──┬───────────┬──────────────┬───────┐
│編號│　　 時　　　 間　　　│　　　地　　　　　　 點　　 │ 盜　刷　金 額│
├──┼───────────┼──────────────┼───────┤
│ 一 │八十九年十二月二十四日│台北市○○路四三號「鎂恭公子│七千八百元　　│
│　　│二十二時三十四分　　　│服飾店」　　　　　　　　　　│　　　　　　　│
├──┼───────────┼──────────────┼───────┤
│ 二 │同上日二十二時二分　  │台北市○○路一二０號「新學友│一百九十九元　│
│　　│　                    │書局文林分公司」　　　　　　│　　　　　　　│
├──┼───────────┼──────────────┼───────┤
│三　│同上日二十二時九分　　│台北市○○路一三０號「屈臣氏│三千一百六十三│
│　　│　　　　　　　　　　　│百佳股份有限公司文林分公司」│元　　　　　　│
├──┼───────────┼──────────────┼───────┤
│四　│同上日二十二時五十一分│台北市○○路四一號「貝里尼股│五千一百二十四│
│　　│　　　　　　　　　　　│份有限公司士林分店」　　　　│元　　　　　　│
├──┼───────────┼──────────────┼───────┤
│五　│同上日某時　　　　　  │台北市○○路一四六號「張氏光│一千六百元　　│
│　　│　                    │學眼鏡公司」　　　　　　　　│　　　　　　　│
├──┼───────────┼──────────────┼───────┤
│六　│八十九年十二月二十四日│台北市○○街「左丹奴服飾店」│四千零七十元　│
│　　│　　　　　　　　　　　│　　　　　　　　　　　　　　│　　　　　　　│
├──┼───────────┼──────────────┼───────┤
│ 七 │八十九年十二月二十五日│台北市○○區○○路五四號「康│八百九十九元　│
│　　│零時七分　　　　　　　│是美生活藥粧店成都分店」　　│　　　　　　　│
└──┴───────────┴──────────────┴───────┘
